ACORDAO-COMPLETO-2377476

ACÓRDÃO 2639/2019 ATA 42/2019 - PLENÁRIO

VISTOS, relatados e discutidos estes autos Relatório de Fiscalização em cuja etapa processual se aprecia pedido de reexame interposto pelo Serviço Nacional de Aprendizagem do Cooperativismo - Unidade Nacional contra o Acórdão 699/2016-TCU-Plenário, que expediu determinações e recomendações às entidades do Sistema "S";
ACORDAM os Ministros do Tribunal de Contas da União, reunidos em Sessão do Plenário, ante as razões expostas pelo Relator:
9.1. considerar prejudicado, por perda de objeto, o pedido de reexame;
9.2. dar ciência deste acórdão ao recorrente.

Pedido de reexame interposto contra acórdão que exarou determinações e recomendações em processo de auditoria cujo objetivo foi avaliar o nível de transparência das entidades do Sistema S.

Serviço Brasileiro de Apoio Às Micro e Pequenas Empresas - Departamento Nacional; Serviço Nacional de Aprendizagem Comercial - Departamento Nacional; Serviço Nacional de Aprendizagem do Cooperativismo - Unidade Nacional; Serviço Nacional de Aprendizagem do Transporte - Conselho Nacional; Serviço Nacional de Aprendizagem Industrial - Departamento Nacional; Serviço Nacional de Aprendizagem Rural - Administração Central; Serviço Social da Indústria - Departamento Nacional; Serviço Social do Comércio - Administração Nacional; Serviço Social do Transporte - Conselho Nacional.

3. Recorrente: Serviço Nacional de Aprendizagem do Cooperativismo - Unidade Nacional (03.087.543/0001-86).

13.1. Ministros presentes: Ana Arraes (na Presidência), Walton Alencar Rodrigues, Benjamin Zymler, Raimundo Carreiro, Bruno Dantas (Relator) e Vital do Rêgo.
13.2. Ministro-Substituto convocado: Augusto Sherman Cavalcanti.
13.3. Ministros-Substitutos presentes: Marcos Bemquerer Costa, André Luís de Carvalho e Weder de Oliveira.

BRUNO DANTAS

Ministro-Substituto Weder de Oliveira.

Por registrar as principais ocorrências havidas no andamento do processo até o momento, resumindo os fundamentos das peças acostadas aos autos, adoto como relatório, com os ajustes necessários, a instrução da secretaria responsável pela análise da demanda (peça 367) , que contou com a anuência Diretor da 2ª Diretoria Técnica da Secretaria de Recursos, nos termos da Portaria de Delegação de Competências Serur 1/2019 (peça 368) :
"INTRODUÇÃO
1. Trata-se de pedido de reexame interposto pelo Serviço Nacional de Aprendizagem do Cooperativismo - Unidade Nacional - Sescoop (R001-peça 176-178) , por meio do qual se insurge contra o Acórdão 699/2016-TCU-Plenário. O Acórdão recorrido foi prolatado na sessão de julgamento do dia 30/3/2016-Ordinária e inserto na Ata 10/2016-TCU-Plenário, Relator Ministro-Substituto Weder de Oliveira (peça 138) .
1.1. A deliberação recorrida apresenta o seguinte teor:
VISTOS, relatados e discutidos estes autos de auditoria cujo objetivo foi avaliar o nível de transparência das entidades do 'Sistema S' sob os seguintes aspectos: divulgação de dados sobre receitas e despesas; demonstrações contábeis; licitações; contratos; transferências de recursos a federações e confederações; e atendimento ao público em geral.
ACORDAM os ministros do Tribunal de Contas da União, reunidos em Sessão do Plenário, ante as razões expostas pelo relator, em:
9.1. recomendar às entidades do 'Sistema S' regionais e nacionais (Senac, Senar, Senai, Sesc, Sesi, Sebrae, Sest/Senat, Sescoop) que divulguem amplamente nos seus respectivos sítios eletrônicos, de maneira centralizada, em cada um dos departamentos nacionais:
9.1.1. os orçamentos originais e executados nos mesmos moldes e nível de desagregação dos que são encaminhados aos ministérios supervisores para aprovação;
9.1.2. os documentos de aprovação dos orçamentos (portarias) e os orçamentos retificadores, quando houver;
9.1.3. as demonstrações contábeis, elaboradas, no que couber, de acordo com a NBC-T 16.6, assinadas pelos contadores responsáveis e com indicação dos nomes dos dirigentes;
9.1.4. as seguintes informações sobre os processos licitatórios em andamento e os recém finalizados, bem como os editais correspondentes: modalidade, natureza e descrição do objeto, data da abertura das propostas, critério de julgamento, data da homologação, resultado do certame, identificação dos licitantes, valores das propostas, registro dos recursos apresentados e respostas aos recursos, e situação da licitação (em execução, suspensa, concluída) ;
9.1.5. informações sobre os contratos celebrados, nos mesmos moldes que forem definidos para os relatórios de gestão;
9.1.6. informações sobre as atividades e vagas gratuitas nos cursos, indicando com clareza as gratuidades instituídas por decreto;
9.1.7. informações referentes às transferências de recursos, seja por convênio seja por qualquer outra forma de ajuste, com destaque para aquelas efetuadas para as federações e confederações empresariais, nos mesmos moldes que forem definidos para os relatórios de gestão;
9.1.8. informações sobre receitas e despesas das entidades, com a especificação de cada receita e despesa constante dos respectivos orçamentos, discriminadas por natureza, finalidade e região, destacando a parcela destinada a serviços sociais e a formação profissional, especialmente com relação à despesa detalhada por modalidade de licitação, nos moldes que serão definidos para os relatórios de gestão;
9.1.9. os valores mínimos e máximos de cada faixa salarial, o quantitativo de empregados em cada uma dessas faixas, e os critérios para a evolução na carreira, bem como os valores de gratificações que possam impactar na remuneração final dos empregados de acordo com o plano de cargos e salários;
9.2. recomendar a todas as entidades do 'Sistema S':
9.2.1. que estudem a possibilidade de disponibilizar, observando a autonomia regional de cada departamento, o acesso centralizado às informações e dados padronizados objeto destas recomendações, cuidando para que a periodicidade de atualização seja suficiente para mantê-los atuais;
9.2.2. que suas demonstrações contábeis sejam auditadas por auditores independentes;
9.2.3. que envidem esforços para a melhoria dos seus processos de controle, estudando a viabilidade da implantação de unidades de auditorias internas, sem perder de vista a autonomia regional de cada departamento, a fim de aprimorar a eficácia dos seus processos de gerenciamento de riscos, controle e governança;
9.2.4. que, a partir do estímulo e da orientação dos órgãos nacionais, aprimorem seus serviços de atendimento aos clientes/cidadãos, de forma a facilitar o acesso destes às informações e aos dados das entidades, prestando serviços por departamento, de forma presencial e remota;
9.2.5. que avaliem a viabilidade de instituição ou de aprimoramento, caso já existentes, de ouvidorias e de códigos de ética e de conduta, observando a autonomia regional de cada departamento, de forma a aprimorar os serviços de atendimento ao cidadão;
9.2.6. que fixem prazos para cada uma das etapas do atendimento e implementação de sistemas de monitoramento e controle de prazos, de forma a aperfeiçoar a gestão dos serviços de atendimento prestados aos cidadãos;
9.3. determinar, por força do estabelecido na NBC T 16.1, às entidades do Senar e quaisquer outras entidades do 'Sistema S' que ainda não o tenham feito, que, no prazo de um ano, contado da notificação dessa deliberação, adequem seus sistemas contábeis, de forma que suas demonstrações contábeis sejam elaboradas, no que couber, com base na contabilidade aplicada ao setor público, seguindo os moldes exigidos pela NBC T 16.6, admitindo-se a utilização concomitante da contabilidade empresarial, se assim entender necessário e conveniente a entidade jurisdicionada.
9.4. determinar às entidades do 'Sistema S' (Senac, Senar, Senai, Sesc, Sesi, Sebrae, Sest/Senat, Sescoop) , com fulcro no art. 43, I, da Lei 8.443/1992 c/c o art. 250, II, do RI/TCU, que, no prazo de 180 (cento e oitenta) dias, a contar do recebimento da comunicação, encaminhe plano de ação a este Tribunal, previamente discutido com os atores envolvidos, que contemple o cronograma de adoção, ainda que parcial, das medidas necessárias à implementação das recomendações constantes nos itens 9.1 e 9.2 deste acórdão, com a indicação de prazos e responsáveis, bem como justificativas a respeito de eventual impossibilidade ou inviabilidade de implementação da recomendação alvitrada;
9.5. determinar à SecexPrevidência que:
9.5.1. apresente proposta à Secretaria-Geral de Controle Externo (Segecex) , por meio da Diretoria de Normas e Gestão de Contas (Contas) da Secretaria de Métodos e Suporte ao Controle Externo (Semec) , para discussão, avaliação e inclusão das seguintes informações nos relatórios de gestão e no Sistema e-Contas:
9.5.1.1. informações individualizadas das receitas e despesas, dos contratos, dos dados de remuneração de empregados e dirigentes e transferências das entidades do 'Sistema S', conforme leiaute estabelecido nos anexos XII a XVI (peça 124) dos autos;
9.5.2. monitore o cumprimento das determinações e recomendações constante dos itens 9.1, 9.2, 9.3 e 9.4 deste acórdão;
9.6. dar ciência desta deliberação à Presidência do Congresso Nacional, à Comissão Mista de Orçamento e ao Senador Ataídes Oliveira ;
9.7. encerrar o processo e arquivar os autos. (ênfases acrescidas) 
HISTÓRICO
2. O presente processo de auditoria permitiu avaliar o nível de transparência nas entidades do chamado 'Sistema S', sob os seguintes aspectos: (i) divulgação de dados sobre receitas e despesas, (ii) demonstrações contábeis, (iii) licitações, (iv) contratos, (v) transferências de recursos e (vi) atendimento ao público em geral.
2.1. A motivação para a realização do trabalho surgiu dada a importância dessas entidades na promoção suplementar de serviços de educação profissionalizante, saúde, lazer e cultura e da alta materialidade dos recursos parafiscais por elas arrecadados, da ordem de R$ 17 bilhões em 2015.
2.2. O trabalho foi realizado por meio de fiscalização de orientação centralizada - FOC, sob a coordenação da Secretaria de Controle Externo da Previdência, do Trabalho e da Assistência Social - SecexPrevidência, com a participação das seguintes secretarias de controle externo: Secex-AP, Secex-MA, Secex-MG, Secex-RJ, Secex-RO, Secex-RR, Secex-SC e Secex-TO.
2.3. A avaliação dos dados divulgados foi realizada por meio de questionário, o qual foi aplicado a todas as 141 entidades do Senai, Senac, Sesi, Sesc e Senar. As secretarias participantes da FOC validaram as respostas dos gestores mediante consultas aos sítios eletrônicos, aos relatórios de gestão e pelas informações prestadas pelas entidades durante as reuniões.
2.4. A partir dos achados resultantes das validações, e após os comentários dos gestores, à exceção do Sesi/Senai e Senar que, apesar de terem solicitado prorrogação de prazo para o encaminhamento dos comentários, não os apresentaram, a equipe de auditoria elaborou as propostas de recomendações e de determinações constantes do seu relatório (peça 127) , as quais foram incorporados ao Relatório que acompanha o Acórdão recorrido (peça 140) .
2.5. O Relator a quo, Exmo. Ministro-Substituto Weder de Oliveira, em detida e profícua análise no Voto que fundamenta o Acórdão recorrido (peça 139) , concluiu que todas as evidências apontam no sentido de que fossem adotadas as determinações e as recomendações propostas pela unidade instrutiva, com vistas a aprimorar o atendimento aos cidadãos, no que foi acompanhado pelo Pleno desta Corte de Contas.
2.6. O Sescoop foi admitido como interessado nos autos por meio do despacho do Ministro Relator a quo Weder de Oliveira (peça 184) , o qual, acompanhando a análise da SecexPrevidência (peça 180) , reconheceu que o Sescoop tem razão legítima para intervir no processo.
2.7. No final de 2017, foi recepcionado o Ofício 123/2017 do Gabinete do Deputado Augusto Carvalho SD-DF (R003-peça 193) como mera petição, nos termos do despacho do Relator a quo (peça 271) .
2.8. Inconformado com os termos do Acórdão, o Sescoop interpôs o presente pedido de reexame, que se fundamenta nos fatos que, adiante, passar-se-á a relatar.
2.9. Por meio do despacho do Exmo. Ministro Bruno Dantas (peça 299) , o presente processo foi sobrestado até o julgamento do TC Processo 027.202/2016-0, uma vez que a matéria fática ainda era objeto de discussão no âmbito do juízo a quo, o que obstava o regular prosseguimento do presente recurso, nos termos do art. 11, caput, da Lei 8.443/1992, e art. 157, caput, do Regimento Interno do TCU e art. 47 da Resolução TCU 259/2014, de 7/5/2014.
2.10. Em seguida, o TC Processo 027.202/2016-0 foi julgado por meio do Acórdão 991/2019-TCU-Plenário, rel. Ministro-Substituto Weder de Oliveira, decisão, em sede de monitoramento, que modificou o subitem 9.1.3 do Acórdão recorrido, nos seguintes termos:
VISTOS, relatados e discutidos estes autos de monitoramento do cumprimento do Acórdão 699/2016-TCU-Plenário, que trata de auditoria que avaliou o nível de transparência das entidades do Sistema S.
ACORDAM os ministros do Tribunal de Contas da União, reunidos em sessão extraordinária do Plenário, ante as razões expostas pelo Relator, em:
9.1. modificar a redação dos itens 9.1.3 e 9.3 do Acórdão 699/2016-TCU-Plenário, nos termos abaixo:
'9.1.3. as demonstrações contábeis, elaboradas, no que couber, de acordo com a NBC TSP EC (ou outra norma do Conselho Federal de Contabilidade que vier a sucedê-la) , assinadas pelos contadores responsáveis e com a indicação dos nomes dos dirigentes; e
9.3. determinar às entidades do Sistema S que, no prazo de um ano, contado da notificação dessa deliberação, adequem seus sistemas contábeis, caso ainda não o tenham feito, de forma que suas demonstrações contábeis sejam elaboradas, no que couber, com base na contabilidade aplicada ao setor público, seguindo os moldes exigidos pela NBC TSP EC (ou outra norma do Conselho Federal de Contabilidade que vier a sucedê-la) , admitindo-se a utilização concomitante da contabilidade empresarial, se assim entender necessário e conveniente;'
9.2. determinar à Secretaria de Controle Externo do Trabalho e Entidades Paraestatais (SecexTrabalho) que:
9.2.1. constitua seis processos apartados, de natureza monitoramento, para realizar, em até 90 (noventa) dias, novo monitoramento do Acórdão 699/2016-TCU-Plenário, por área de atuação de cada serviço social autônomo, utilizando como base o Acórdão 1877/2018-TCU-Plenário;
9.2.2. constitua um processo apartado específico, de natureza monitoramento, para realizar a oitiva da Secretaria do Tesouro Nacional (STN) e da Secretaria de Política Econômica do Ministério da Economia, para que, se assim desejarem, apresentem esclarecimentos sobre a atuação do órgão central de contabilidade da União no tocante aos recursos federais arrecadados e geridos pelos serviços sociais autônomos;
9.3. dar ciência à Agência Brasileira de Desenvolvimento Industrial (ABDI) , à Agência Brasileira de Promoção de Exportações e Investimentos (Apex-Brasil) , à Associação das Pioneiras Sociais (APS) e à Agência Nacional de Assistência Técnica e Extensão Rural (Anater) sobre a decisão do Conselho Federal de Contabilidade (CFC) no sentido de que as demonstrações contábeis devem ser elaboradas, no que couber, com base na contabilidade aplicada ao setor público, seguindo os moldes exigidos pela NBC TSP EC (ou outra norma do CFC que vier a sucedê-la) , admitindo-se a utilização concomitante da contabilidade empresarial, se assim entender necessário e conveniente;
9.4. dar ciência desta decisão aos entes nacionais do Serviço Social da Indústria (Sesi) , Serviço Nacional de Aprendizagem Industrial (Senai) , Serviço Social do Comércio (Sesc) , Serviço Nacional de Aprendizagem Comercial (Senac) , Serviço Social do Transporte (Sest) , Serviço Nacional de Aprendizagem do Transporte (Senat) , Serviço Nacional de Aprendizagem Rural (Senar) , Serviço Nacional de Aprendizagem do Cooperativismo (Sescoop) e Serviço Brasileiro de Apoio às Micro e Pequenas Empresas (Sebrae) ;
9.5. encerrar o processo e arquivar os presentes autos. (ênfases acrescidas) 
2.11. Após o enriquecimento do debate no âmbito do monitoramento e da alteração do Acórdão recorrido, torna-se necessário o enfrentamento das questões apresentadas no presente recurso.
EXAME DE ADMISSIBILIDADE
3. O exame preliminar de admissibilidade efetuado por esta Secretaria propôs o não conhecimento do presente pedido de reexame, em razão de sua intempestiva por período superior a 180 dias, nos termos do artigo 32, parágrafo único e inciso I, da Lei 8.443/92, c/c o artigo 285, caput e §2º, do RI/TCU (peças 187-189) .
3.1. Proposta que foi ratificada pelo Pleno desta Corte de Contas, por meio do Acórdão 92/2018-TCU-Plenário, rel. Ministro Bruno Dantas (peça 195) .
3.2. O ora recorrente opôs, em seguida, embargos de declaração (R002-peça 200) em face do Acórdão 92/2018-TCU-Plenário, os quais foram conhecidos e providos, para reformar a decisão e conhecer do pedido de reexame em questão (R001) , sem efeito suspensivo, nos termos do Acórdão 877/2018-TCU-Plenário, rel. Ministro Bruno Dantas (peça 205) .
EXAME DE MÉRITO
4. Delimitação
4.1. Constitui objeto do presente recurso definir se é cabível a alteração de determinação expedida às entidades do 'Sistema S'.
5. Da revisão da determinação.
5.1. Requer a revisão e/ou a exclusão da determinação contida no item 9.3 do Acórdão recorrido, dirigida às entidades do 'Sistema S' de adoção da contabilidade pública, com base nos seguintes argumentos (peça 176, cópia à peça 178) :
a) alega que a determinação fundamentou-se na obrigatoriedade de cumprimento de exigência normativa emitida pelo Conselho Federal de Contabilidade - CFC, consistente na NBC T 16.1, a qual foi revogada pela Norma Brasileira de Contabilidade NBC TSP em momento posterior à deliberação prolatada;
b) objeta que o item 1.8 da novel norma NBC TSP excluiu os Serviços Sociais da esfera de aplicação obrigatória da contabilidade pública, podendo adotá-la por iniciativa própria ou por determinação do respectivo órgão de controle;
c) apresenta a contextualização histórica dos modelos de contabilidade adotados por cada entidade do 'Sistema S';
d) tece comentários acerca das vantagens advindas da Lei 6.404/76, que criou a contabilidade comercial e obrigou sua submissão ao crivo dos auditores independentes, e o advento da Lei 11.638/2007, que determinou a convergência da contabilidade comercial aos padrões internacionais, amplamente adotados em diversos países, cujos princípios conferem maior transparência e confiabilidade aos seus demonstrativos, dentre outros;
e) ressalta que seriam necessários investimentos financeiros vultosos para readequar toda a estrutura das entidades que hoje adotam a contabilidade comercial para a contabilidade pública, o que envolveria, minimamente, substituição de sistemas informatizados, capacitação de recursos humanos, perda da expertise acumulada na análise e na tomada de decisões obtida ao longo de anos pelos agentes envolvidos com as informações contábeis, prejuízo às análises comparativas de informações contábeis históricas;
f) afirma que haveria 'duplicação de custos na hipótese de elaboração das demonstrações contábeis no padrão da contabilidade pública e de manutenção concomitante das demonstrações contábeis no padrão atualmente adotado'.
Análise:
5.2. Registra-se, inicialmente, que o subitem 9.3.1 do Acórdão 699/2016-TCU-Plenário, foi alterado, em sede de monitoramento, por meio do Acórdão 991/2019-TCU-Plenário, a fim de excluir a fundamentação na NBC T 16.1, por ter havido a revogação da referida norma contábil. Logo, a alteração pretendida pelo recorrente já foi realizada, havendo perda de objeto deste questionamento recursal no presente recurso.
5.3. A novel NBC TSP, por sua vez, realmente não dispõe de forma cogente que os serviços sociais autônomos - SSA estejam compreendidos no conceito de entidades do setor público, como preconizava a antiga NBC T 16.1. Contudo, apresenta duas possibilidades para que essas entidades apliquem a estrutura conceitual de contabilidade aplicada ao setor público aos serviços sociais: a) adoção de maneira voluntária; ou b) por determinação de órgãos reguladores, fiscalizadores e congêneres.
5.4. Em virtude da previsão normativa de que os órgãos reguladores possam determinar a adoção da estrutura conceitual de contabilidade aplicada ao setor público aos SSA, torna-se imprescindível retomar os ensinamentos trazidos pelo Exmo. Ministro Relator Weder de Oliveira, no Voto que fundamenta o Acórdão 991/2019-TCU-Plenário (peça 191 do TC Processo 027.202/2016-0) , que esclareceu, dentre outras considerações, que:
16. A título de informação geral, destaco que os SSA se utilizavam, no momento da prolação da decisão em monitoramento, de um dos dois modelos contábeis seguintes: a) modelo 'contabilidade aplicada ao setor público' e, portanto, com a adoção das disposições das normas aplicáveis ao setor público, que é o caso de todos os serviços sociais do setor industrial, do setor comércio e do setor de transportes; ou b)  modelo 'contabilidade comercial', mediante a utilização das disposições da Lei 6.404/1976, casos do Senar, do Sescoop e do Sebrae.
17. Observa-se, assim, que os SSA mais antigos (década de 1940) , e também o Sest/Senat, se utilizam do padrão referenciado na letra 'a' do parágrafo anterior, enquanto os mais novos (década de 1990) se utilizam do padrão 'b', ainda que arrecadem e gerenciem receitas tributárias.
18. O Senar, contudo, está em processo de migração para o modelo público, enquanto o Sebrae o fez recentemente, mediante um modelo com uso concomitante da contabilidade empresarial e levantamento de demonstrações contábeis típicas do setor público, particularmente o balanço orçamentário.
 (...) 
24. Portanto, o entendimento técnico-contábil expresso do CFC, em manifestação expedida pelo presidente daquela autarquia especial, é de que as normas brasileiras de contabilidade do setor público são os normativos contábeis aplicáveis aos SSA.
 (...) 
30. Ao promover a harmonização de normas, a contabilidade do setor público passou a incorporar uma preocupação maior com a apropriada demonstração do patrimônio e de suas variações patrimoniais, aspecto que complementa a tradicional ênfase no orçamento público.
31. A convergência, portanto, tem como maior benefício a divulgação de informações financeiras mais completas e transparentes, o que resulta em externalidades positivas para todos os usuários e a sociedade de modo geral. Além disso, uniformiza critérios de mensuração e avaliação dos elementos patrimoniais, o que resulta em modelos contábeis muito mais semelhantes do que divergentes. Portanto, as contabilidades dos setores público e privado apresentam grande proximidade. As diferenças são residuais, dadas, principalmente, as especificidades do setor público.
32. Particularmente quanto ao orçamento público, as IPSAS e sua equivalente nacional NBC TSP 11 tiveram a preocupação de manter a divulgação de um demonstrativo que permita avaliar a execução orçamentária em contraste com as previsões/fixações, tradicionalmente denominado balanço orçamentário ou demonstração das informações orçamentárias.
 (...) 
34. Para o caso das entidades do Sistema S, embora não estejam contempladas na lei orçamentária anual, todas apresentam seus orçamentos aos respectivos ministérios supervisores. E todos esses ministérios aprovam tais orçamentos, a despeito da inexistência de quaisquer regulamentações sobre ritos, responsabilidades ou alinhamentos a políticas públicas, o que é uma questão a ser enfrentada em outra ocasião.
35. Assim, dada a natureza pública dos recursos e a rotina de submissão de orçamentos anuais aos ministérios supervisores, é mais do que justificável que a prestação de contas das entidades em discussão contemple o balanço orçamentário como demonstrativo capaz de evidenciar as receitas e as despesas orçamentárias previstas/fixadas em confronto com as executadas.
 (...) 
37. É importante enfatizar que a decisão prolatada por esta Corte foi no sentido de determinar que as demonstrações contábeis dos SSA sejam elaboradas com base na contabilidade aplicada ao setor público, dado que tais entidades gerenciam recursos públicos. A deliberação não obriga a alteração do modelo contábil vigente e até mesmo admite o uso concomitante entre modelos público e privado, frise-se, cada vez mais próximos. Na prática, a única demonstração que deve ser elaborada adicionalmente pelas entidades que já não adotam o modelo de contabilidade pública, como mencionei anteriormente, é o balanço orçamentário. (ênfases acrescidas) 
5.5. Explicitado todos os fundamentos que conduziram a nova redação do subitem 9.3.1 do Acórdão recorrido e da manutenção das demais determinações e recomendações, observa-se que ao proferir o referido Voto o Exmo. Relator a quo acrescentou que o Sescoop fez questão de apresentar Memorial, por meio do qual salientava sua concordância com o encaminhamento proposto pela unidade técnica no âmbito do monitoramento:
63. Este processo foi pautado inicialmente para a sessão extraordinária do Plenário de 16/4/2019. No mesmo dia, recebi em audiência representantes do Sescoop que, essencialmente, vieram comunicar que concordavam com a proposta de encaminhamento exarada pela unidade instrutiva.
64. Destacaram que, após a publicação das normas NBC TSP de números 11 a 21, em 31/10/2018, o CFC deu mais um passo no sentido de promover a convergência das normas nacionais de setor público às normas internacionais e que isso atendia perfeitamente às necessidades daquele serviço social. (ênfases acrescidas) 
65. Destaco trechos do memorial apresentado:
'Considerando que em 31/10/2018 o Conselho Federal de Contabilidade aprovou a NBC TSP 11 (que revogou e substituiu a NBC T 16.6) , por meio da qual regulamentou a nova estrutura de demonstrações contábeis da contabilidade pública, passando a adotar padrões internacionais para esses demonstrativos, cumpre-nos salientar que concordamos com o encaminhamento proposto pela equipe técnica, que visa exclusivamente a padronização da forma de divulgação das demonstrações contábeis das entidades do Sistema S. Concordamos ainda com o prazo sinalizado para referida adequação.' (grifo do original) 
5.6. Nesse sentido, não há reparos a fazer na decisão recorrida após o amplo debate conduzido e da alteração realizada por meio do Acórdão 991/2019-TCU-Plenário.
INFORMAÇÕES ADICIONAIS
6. O Deputado Federal Augusto Carvalho apresentou ofício de solicitação de informações (peça 262) sobre eventuais providências adotadas pelo Tribunal de Contas da União no tocante às considerações tratadas no Ofício 123/2017, protocolado em 27/12/2017 (R003-peça 193) , o qual foi recepcionado pelo Relator a quo como mera petição (peça 271) e encaminhada a comunicação ao Deputado Federal (peça 272) . Note-se que o então deputado não foi eleito para a atual legislatura (2019-2022) .
CONCLUSÃO
7. Da análise anterior, conclui-se que, diante da alteração realizada por meio do Acórdão 991/2019-TCU-Plenário, que atualizou o fundamento legal do subitem 9.3.1 do Acórdão recorrido, o Sescoop não conseguiu demonstrar que os termos das demais determinações contidas na decisão atacada precisam ser alteradas, uma vez que o Conselho Federal de Contabilidade - CFC e o próprio recorrente concordaram, em sede de monitoramento, com o aperfeiçoamento proposto por esta Corte de Contas.
7.1. Ante o exposto, em sede recursal, não foi trazido aos autos nenhum argumento que detenha o condão de modificar o julgado de origem, Acórdão 699/2016-TCU-Plenário, modificado pelo Acórdão 991/2019-TCU-Plenário, motivo por que este não está a merecer reforma, devendo ser, por consequência, prestigiado e mantido.
PROPOSTA DE ENCAMINHAMENTO
8. Ante o exposto, submetem-se os autos à consideração superior, propondo-se, com fundamento no art. 48 da Lei 8.443/1992, c/c os art. 285 e 286, parágrafo único, do RI/TCU:
a) conhecer do pedido de reexame interposto pelo Serviço Nacional de Aprendizagem do Cooperativismo - Unidade Nacional - Sescoop e, no mérito negar-lhe provimento;
b) dar ciência do Acórdão que for prolatado às entidades/órgãos interessados, à Presidência do Congresso Nacional, à Comissão Mista de Orçamento, ao Senador Ataídes Oliveira, e à recorrente, ressaltando-se que o Relatório e o Voto que o fundamentarem podem ser consultados no endereço www.tcu.gov/acordaos, no dia seguinte ao de sua oficialização."
É o relatório.

Thais Fardini Araújo (173.816/OAB-MG) e outros, representando Serviço Nacional de Aprendizagem do Cooperativismo - Unidade Nacional.

Não atuou.

RELATÓRIO DE LEVANTAMENTO. AVALIAÇÃO DO NÍVEL DE TRANSPARÊNCIA DAS ENTIDADES DO "SISTEMA S". RECOMENDAÇÕES. DETERMINAÇÕES. PEDIDO DE REEXAME INTERPOSTO CONTRA O ACÓRDÃO 699/2016-TCU-PLENÁRIO. NÃO CONHECIMENTO POR INTEMPESTIVIDADE E AUSÊNCIA DE FATOS NOVOS. EMBARGOS DE DECLARAÇÃO. ALEGAÇÃO DE OMISSÃO. AUSÊNCIA DE ANÁLISE QUANTO À DEMONSTRAÇÃO DE REVOGAÇÃO, POSTERIOR AO ACÓRDÃO ATACADO, DE NORMATIVO QUE FUNDAMENTOU E ORIENTOU O TEOR DA DETERMINAÇÃO RECORRIDA. INTEMPESTIVIDADE. EXCEPCIONALIDADE DO CASO RECOMENDOU QUE A MATÉRIA FOSSE REVISITADA PELO TRIBUNAL. CONHECIMENTO E PROVIMENTO. DISCUSSÃO ACERCA DO PADRÃO CONTÁBIL APLICÁVEL AOS SERVIÇOS SOCIAIS AUTÔNOMOS. MODIFICAÇÃO DA REDAÇÃO DOS ITENS 9.1.3 E 9.3 DO ACÓRDÃO SOB EXAME PELO ACÓRDÃO 991/2019-TCU-PLENÁRIO COM REFLEXO NA ANÁLISE DO PRESENTE PEDIDO DE REEXAME. CONHECIMENTO. NÃO PROVIMENTO.

RELATÓRIO DE LEVANTAMENTO (RL)

Secretaria de Recursos (SERUR); Secretaria de Controle Externo do Trabalho e Entidades Paraestatais (SecexTrab).

Trata-se de pedido de reexame interposto pelo Serviço Nacional de Aprendizagem do Cooperativismo - Unidade Nacional (Sescoop) contra o Acórdão 699/2016-TCU-Plenário, que exarou determinações e recomendações a unidades do Sistema "S".
Este processo trata de auditoria cujo objetivo foi avaliar o nível de transparência das entidades do "Sistema S" sob os seguintes aspectos: divulgação de dados sobre receitas e despesas; demonstrações contábeis; licitações; contratos; transferências de recursos a federações e confederações; e atendimento ao público em geral.
O Sescoop insurgiu-se contra o item 9.3. do citado acórdão que exarou determinação às entidades do Sistema "S" para que, no prazo de um ano, por força do estabelecido na NBC T 16.1, adequassem seus sistemas contábeis, de forma que suas demonstrações contábeis fossem elaboradas, no que couber, com base na contabilidade aplicada ao setor público, seguindo os moldes exigidos pela NBC T 16.6, admitindo-se a utilização concomitante da contabilidade empresarial, se assim entendessem necessário e conveniente.
Em síntese, o recorrente alega que a norma contábil NBC T 16.1 foi revogada, após a emissão do acórdão recorrido, pela NBC TSP, de 23/09/2016, a qual, por meio do seu item 1.8A, excluiu os Serviços Sociais Autônomos do campo de aplicação obrigatória da contabilidade pública, destituindo-os, por consequência, da aplicabilidade compulsória da referida determinação.
O Sescoop pugna pela alteração do texto da determinação referente ao item 9.3. do Acórdão 699/2016-TCU-Plenário no sentido de facultar a escolha do padrão contábil pelos Serviços Sociais Autônomos, hipótese essa prevista no item 1.8D da NBC TSP.
O presente recurso foi conhecido, sem efeito suspensivo, por meio do Acórdão 877/2018-TCU-Plenário (peça 205) . 
Acolhendo proposta da Secretaria de Recursos, determinei o sobrestamento da instrução deste apelo recursal, conforme despacho de peça 299, tendo em vista que a matéria fática estava, à época, em discussão pelo Relator a quo nos autos do TC Processo 027.202/2016-0, que tratou de monitoramento do Acórdão 699/2016-TCU-Plenário. 
Mediante o Acórdão 991/2019-TCU-Plenário, nos autos do monitoramento citado, o Plenário deste Tribunal deu nova redação ao item 9.3. do Acórdão 699/2019-TCU-Plenário, resolvendo, por conseguinte, o presente recurso, quando excluiu de seu texto a menção à NBC T 16.1, que preconizava que os Serviços Sociais Autônomos estariam compreendidos no conceito de entidades do setor público, o que os obrigaria a adotarem a contabilidade pública.
Ademais, no voto que conduziu a alteração da redação do item 9.3 do acórdão recorrido, o Relator registrou que teria recebido memorial do Sescoop no qual a entidade manifestava concordância com o teor sugerido pela unidade instrutora, que visaria exclusivamente à padronização da forma de divulgação das demonstrações contábeis das entidades do Sistema S.
Em suma, concordo com a análise empreendida pela Secretaria de Recursos que concluiu que, diante da alteração realizada por meio do Acórdão 991/2019-TCU-Plenário, que atualizou o fundamento legal do item 9.3. do Acórdão recorrido, não haveria outras questões trazidas pelo Sescoop que possam implicar modificação do Acórdão 699/2016-TCU-Plenário.
Considerando que a alteração pretendida pelo recorrente já fora equalizada mediante o Acórdão 991/2019-TCU-Plenário, considero prejudicado, por perda de objeto, o presente recurso, mantendo-se inalterada a deliberação ora recorrida.

	Ante o exposto, voto por que o Tribunal adote o Acórdão que ora submeto à deliberação deste Colegiado.
TCU, Sala das Sessões Ministro Luciano Brandão Alves de Souza, em 30 de outubro de 2019.
Ministro BRUNO DANTAS 
Relator